【裁判字號】    97,訴,1530
【裁判日期】    971113
【裁判案由】    新型專利舉發
【裁判全文】
臺北高等行政法院判決
                                      97年度訴字第1530號
                              .
原      告  甲○○
訴訟代理人  賴安國  律師
被      告  經濟部智慧財產局
代  表  人  王美花（局長）住同上
訴訟代理人  丙○○
參  加  人  訊凱國際股份有限公司
代  表  人  乙○○（董事長）
上列當事人間因新型專利舉發事件，原告不服經濟部中華民國97
年4 月10日經訴字第09706104940 號訴願決定，提起行政訴訟，
經本院命參加人獨立參加訴訟，本院判決如下：
    主      文
原告之訴駁回。
訴訟費用由原告負擔。
    事實及理由
一、事實概要：
    參加人前於民國（下同）89年3 月29日以「中央處理器導熱
    管散熱器」（下稱系爭案）向被告申請新型專利，經其編為
    第00000000號審查，准予專利，並於公告期滿後，發給新型
    第185566號專利證書。嗣原告以系爭案有違核准審定時專利
    法第98條第2 項之規定，對之提起舉發。案經被告審查，於
    96年10月18日以（96）智專三(二)04099 字第09620583310 號
    專利舉發審定書為「舉發不成立」之處分。原告不服，提起
    訴願，經遭駁回，遂向本院提起行政訴訟。
二、原告訴稱：
  (1)系爭案申請專利範圍第1 項不具進步性：
    系爭案關於散熱座的兩側面底部分別形成有一孔，於底座
      上並位於散熱座的兩孔間可供一扣件橫向穿設，並可藉由
      扣件將散熱器穩固的扣合固定於電腦內部的中央處理器固
      定座上之主張，乃在於確認其固定處理而已，並無其他增
      進功效之處，而引證4 （即舉發證據4 ，87年11月21日公
      告之第00000000號「電腦CPU 散熱器之彈性扣具(一)」新型
      專利案）第2 圖具有一橫向穿設壓條，同樣可達成與系爭
      案相同之固定目的、效用，實已等效揭示系爭案之技術。
      況由系爭案第2 圖亦可發現，其所稱之「扣件」與引證4
      第2 圖同樣為彎折之壓條，並無不同。至於系爭案將該「
      扣件」設於兩孔之間，則僅為一般簡單之結構配置，並未
      有增進功效之處，足見系爭案確實不具進步性。
    「新型係運用申請前既有之技術或知識，而為熟習該項技
      術者所能輕易完成且未能增進功效時，雖無前項所列情事
      ，仍不得依本法申請取得新型專利。」為系爭案核准時專
      利法第98條第2 項所明定。而本件系爭案將風扇設於底座
      的一端側部乙節，較之於引證4 設置於散熱片上之小型風
      扇位置，僅是簡單之位置配置變化而已，乃可輕易達成之
      換置動作，而引證4 之風扇位置固然與系爭案不同，但所
      吹出之風同樣可吹向「底座」、「導熱管」、「散熱片」
      及「散熱座」，達到使熱可迅速散發出，而不會過度集中
      聚積於中央處理器上之效用。亦即，系爭案之技術乃熟習
      該項技術者運用申請前既有引證4 之技術或知識，所能輕
      易完成且未能增進功效。
    由原告提出之財團法人臺灣經濟發展研究院專利侵害鑑定
      報告書可知，從事此部分學術研究之人，係認為：系爭「
      專利主張其導熱管散熱器於散熱座兩側面底部分別形成有
      一孔，於底座上並位於散熱座兩孔間可供一扣件橫向穿設
      ，並可藉由扣件將散熱器穩固的扣合固定於電腦內部的中
      央處理器固定座上；而證物之導熱管散熱器則於金屬製底
      作用以接觸中央處理器之另一表面設有二並排之條狀金屬
      物，使條狀金屬物件形成一槽道，並利用由兩片設有數個
      螺孔之工型金屬片扣件，以及與該金屬片大小相同之棉墊
      ，將底座夾制後相對應分別鎖設於中央處理器位置之主機
      板正、背面，以夾合固定散熱器於中央處理器上；然而就
      專利此項中的主張乃是在於確認其固定處理，而就證物所
      呈現之鎖固夾置處理，在功能上仍是透過包合限位方法完
      成了與專利相同的固定目的，故專利與證物應在此項分析
      上鑑定為「實質相同」（參前揭侵害鑑定報告書第28頁，
      扣件請參第15頁）。換言之，從事研究之專業單位財團法
      人臺灣經濟發展研究院對於技術、結構、形狀差距更大之
      無壓條、利用扣件、鎖固處理之待鑑定物品，猶認為等效
      揭示系爭案技術，而被告對於同樣具有一橫向穿設之壓條
      之引證4 圖2 卻認為並非等效揭示，被告此部分之判斷明
      顯與從事研究之專業單位有落差，實有事實認定過於草率
      之違誤。又本件被告除前述扣合處理部分之事實認定明顯
      有誤外，對於引證4 風扇之揭示內容是否已足使熟習該項
      技術者能輕易完成系爭案且未能增進功效，亦有誤認。
  (2)關於系爭案申請專利範圍第2 項「各散熱片可為呈平板狀」
    、第3 項「各散熱片亦可為呈波浪狀」、第4 項「導熱管係
    可呈U 型」、第5 項「散熱座係可呈ㄇ型者」，原處分及訴
    願決定俱謂其係依附於第1 項獨立項之附屬項，其特徵應包
    括獨立項所述之全部技術特徵，系爭案申請專利範圍第1 項
    獨立項具進步性，則系爭案申請專利範圍第2 至5 項附屬項
    具進步性云云。惟系爭案申請專利範圍第1 項不具有進步性
    之事實，已如前述，則原處分及訴願決定之前提事實已屬有
    誤，本件自亦應為舉發成立之處分。
  (3)綜上，原告主張系爭案乃熟習該項技術者運用申請前既有之
    技術或知識，所能輕易完成且未能增進功效，故被告之原處
    分有違核准審定時專利法第98條第2 項之規定。因而聲明：
    「訴願決定及原處分均撤銷暨命被告就系爭案作成舉發成立
    之處分，並撤銷系爭案。訴訟費用由被告負擔。」。
三、被告抗辯：
  (1)引證2 （即舉發證據2 ，88年12月24日公開之日本特開平00
    -000000 號專利案）雖揭示有「底板」、「U 字形導熱管」
    、「第1 片體」、「第2 片體」、「底板與冷卻零件之頂面
    相接觸」等構造；引證3 （即舉發證據3 ，84年10月13日公
    開之日本特開平0-000000號專利案）雖揭示有「受熱體」、
    「導熱管」、「片體」、「保持體」、「受熱體與發熱體的
    頂面相接觸」等構造；惟引證2 及引證3 均未揭示系爭案底
    座的一側端部設有一小型風扇，該小型風扇所吹出的風係可
    吹向底座、導熱管、散熱片及散熱座；於散熱座的兩側面底
    部分別形成有一孔，於底座上並位於散熱座的兩孔間可供一
    扣件橫向穿設，並可藉由扣件將散熱器穩固的扣合固定於電
    腦內部的中央處理器固定座上之結構特徵。又引證4 圖2 雖
    具有一橫向穿設之壓條，然其係利用有彎折之壓條來達成散
    熱器與CPU 插座結合；此與系爭案藉由橫向穿設位於散熱座
    兩側底部之孔之扣件，而將散熱器穩固的扣合固定於電腦內
    部的中央處理器固定座上之結構特徵不同。另引證4 圖2 之
    風扇係位於散熱座上方，其風向僅係向下吹向散熱座；而系
    爭案風扇係位於底座一側端部，所「側吹出」的風係可吹向
    「底座」、「導熱管」、「散熱片」及「散熱座」，使熱可
    迅速散發出，而不會過度集中聚積於中央處理器上，自難謂
    無功效之增進。故引證2 至4 組合不足以證明系爭案申請專
    利範圍第1 項為「運用申請前既有之技術或知識，而為熟習
    該項技術者所能輕易完成且未能增進功效」。
  (2)系爭案申請專利範圍第2 項「各散熱片可為呈平板狀」、第
    3 項「各散熱片亦可為呈波浪狀」、第4 項「導熱管係可呈
    U 型」、第5 項「散熱座係可呈ㄇ型者」係依附於第1 項獨
    立項之附屬項，其特徵應包括獨立項所述之全部技術特徵，
    在系爭案申請專利範圍第1 項獨立項特徵並未為引證2 、3
    、4 所揭示，則引證2 、3 、4 自不足以證明系爭案申請專
    利範圍第2 至5 項附屬項為「運用申請前既有之技術或知識
    ，而為熟習該項技術者所能輕易完成且未能增進功效」。
  (3)綜上，被告以組合引證2 至4 不足以證明系爭案申請專利範
    圍為「運用申請前既有之技術或知識，而為熟習該項技術者
    所能輕易完成且未能增進功效」，系爭案具進步性，原處分
    並無違誤，而聲明：「原告之訴駁回，訴訟費用由原告負擔
    」。
四、參加人之陳述：參加人未於準備程序及言詞辯論期日到場，
    亦未提出書狀作何聲明或陳述。
五、得心證之理由：
  (1)本件爭執於進步性，而原告所提之舉發證據計有5 ，其舉發
    證據1 為系爭案公告本及說明書，其他依序為引證2 至5 ，
    關於引證5 為88年6 月1 日申請，90年4 月1 日公告之第00
    000000號「側吹式散熱器結構」新型專利案，因公告日晚於
    系爭案之申請日（89年3 月29日），而無法為進步性爭執之
    引據，先此敘明。
  (2)關於引證2 、3 而言：
    系爭案之技術特徵，由申請專利範圍第1 項之部分記載而言
    ，其於底座、導熱管、散熱片的外部設有一金屬製「散熱座
    」，於散熱座、散熱片及底座的一側端部設有一小型「風扇
    」，該小型風扇所吹出的風係可吹向底座、導熱管、散熱片
    及散熱座；於散熱座的兩側面底部「分別形成有一孔」，於
    底座上並位於散熱座的兩孔間可供一扣件「橫向穿設」，並
    可藉由扣件將散熱器穩固的扣合固定於電腦內部的中央處理
    器固定座上者。引證2 雖揭示有「底板30」、「U 字形導熱
    管10」、「第1 片體20」、「第2 片體40、41、42、43」、
    「底板30與冷卻零件50之頂面相接觸」；引證3 雖揭示有「
    受熱體2 ，2a」、「導熱管31」、「片體32」、「保持體4
    」、「受熱體2 ，2a與發熱體的頂面相接觸」等構造；但引
    證2 及引證3 均未揭示系爭案：1.底座設有一小型風扇，該
    小型風扇所吹出的風係可吹向底座、導熱管、散熱片及散熱
    座；2.於散熱座的兩側面底部分別形成有一孔，於底座上並
    位於散熱座的兩孔間可供一扣件橫向穿設，並可藉由扣件將
    散熱器穩固的扣合固定於電腦內部的中央處理器固定座上之
    結構特徵。故引證2 至3 組合不足以證明系爭案申請專利範
    圍第1 項所示之「風扇設計」、「扣件橫向穿設設計」為「
    運用申請前既有之技術或知識，而為熟習該項技術者所能輕
    易完成且未能增進功效」。
  (3)關於引證4 部分：
    原告主張，由系爭案第2 圖亦可發現，其所稱之「扣件」
      與引證4 第2 圖同樣為彎折之壓條，同樣可達成與系爭案
      相同之固定目的、效用，已等效揭示系爭案之技術，而系
      爭案將該「扣件」設於兩孔之間，則僅為一般簡單之結構
      配置，並未有增進功效之處；而系爭案將風扇設於底座的
      一端側部乙節，較之於引證4 設置於散熱片上之小型風扇
      位置，僅是簡單之位置配置變化而已，乃可輕易達成之換
      置動作，所以系爭案不具有進步性云云。
    而引證4 之圖2 雖具有一橫向穿設之壓條，然其係利用有
      彎折之壓條來達成散熱器與CPU 插座結合（依靠壓條兩側
      之扣体121 及壓條內部螺絲凸出部50設置之彈簧70之彈性
      產生扣合，彎折之壓條是兩側各一，各別經由螺絲彈扣，
      所以是一種彈性扣具）；此與系爭案藉由橫向穿設位於散
      熱座兩側底部之孔之扣件（扣件32是一體貫穿，僅有一個
      扣件，橫向穿設兩側面底部分別形成之穿孔，利用扣件本
      身的卡扣來扣住），而將散熱器穩固的扣合固定於電腦內
      部的中央處理器固定座上之結構特徵不同。另引證4 圖2
      之風扇係位於散熱座上方，其風向僅係向下吹向散熱座；
      而系爭案風扇係位於底座一側端部，所「側吹出」的風係
      可吹向「底座」、「導熱管」、「散熱片」及「散熱座」
      ，使熱可迅速散發出，而不會過度集中聚積於中央處理器
      上，自屬功效之增進，雖原告稱風都吹得到各個位置，但
      設計上由上往下、由側向內功能確實不同。故引證4 不足
      以證明系爭案申請專利範圍第1 項所示之「風扇位置及風
      向設計」、「扣件橫向穿設設計」為「運用申請前既有之
      技術或知識，而為熟習該項技術者所能輕易完成且未能增
      進功效」，即使結合引證2 、3 、4 亦同。
  (4)至於，原告提出之財團法人臺灣經濟發展研究院專利侵害鑑
    定報告書，認為系爭專利主張其導熱管散熱器於散熱座兩側
    面底部分別形成有一孔，於底座上並位於散熱座兩孔間可供
    一扣件橫向穿設，並可藉由扣件將散熱器穩固的扣合固定於
    電腦內部的中央處理器固定座上；而引證4 之導熱管散熱器
    則於金屬製底作用以接觸中央處理器之另一表面設有二並排
    之條狀金屬物，使條狀金屬物件形成一槽道，並利用由兩片
    設有數個螺孔之工型金屬片扣件，以及與該金屬片大小相同
    之棉墊，將底座夾制後相對應分別鎖設於中央處理器位置之
    主機板正、背面，以夾合固定散熱器於中央處理器上；在功
    能上仍是透過包合限位方法完成了與專利相同的固定目的，
    故系爭專利與引證4 應在此項分析上鑑定為「實質相同」云
    云（參本院卷p-95），而認為有鑑定進步性之必要者。經查
    ，所謂「引證4 功能上仍是透過包合限位方法，完成了與專
    利相同的固定目的」其實是為了相同的固定目的，而採取了
    不同的方法，系爭專利是「於散熱座兩側面底部分別形成有
    一孔，於底座上並位於散熱座兩孔間可供一扣件橫向穿設，
    並可藉由扣件將散熱器穩固的扣合固定於電腦內部的中央處
    理器固定座上」，而引證4 是「設有二並排之條狀金屬物，
    利用由兩片設有數個螺孔之工型金屬片扣件，將底座夾制後
    相對應分別鎖設於中央處理器位置之主機板正、背面，以夾
    合固定散熱器於中央處理器上」，二者技術特徵完全不同，
    該鑑定報告以目的論而不考量方法之差異，自與進步性斟酌
    技術特徵之認定不同而無可憑採，自無再就進步性之有無為
    鑑定之必要。
六、從而，依原告所提出之證據不足證明系爭案不具進步性。綜
    上所述，被告所為舉發不成立之處分，並無不法，訴願決定
    予以維持，亦無不合。原告徒執前詞，訴請撤銷，並命被告
    為舉發成立之行政處分，為無理由，應予駁回。兩造其餘攻
    擊防禦方法均與本件判決結果不生影響，故不逐一論述，併
    此敘明。
七、據上論結，本件原告之訴為無理由，依行政訴訟法第98條第
    1 項前段，判決如主文。
中    華    民    國    97    年    11    月    13    日
            臺北高等行政法院第三庭
                    審判長法  官  姜素娥
                          法  官  劉介中
                          法  官  陳心弘
上為正本係照原本作成。
如不服本判決，應於送達後20日內向本院提出上訴狀並表明上訴
理由，如於本判決宣示後送達前提起上訴者，應於判決送達後20
日內補提上訴理由書（須按他造人數附繕本）。
中    華    民    國    97    年    11    月   13     日
                          書記官  鄭聚恩


司法院資訊處製作；財團法人民間司法改革基金會備份。
